【裁判字號】    99,家訴,38
【裁判日期】    991231
【裁判案由】    確認遺贈存在
【裁判全文】
臺灣新竹地方法院民事判決              99年度家訴字第38號
原      告  劉瑛
兼上列一人
訴訟代理人  劉玲
被      告  行政院國軍退除役官兵輔導委員會新竹榮譽國民之
            家
法定代理人  陳兆霖
訴訟代理人  喬國威
上列當事人間請求確認遺囑真偽事件，本院於民國99年12月22日
言詞辯論終結，判決如下：
    主      文
確認劉振輝（民國○○年○月○○日生，民國99年4月11日死亡，身分
證統一編號：Ｚ000000000號）於民國97年7月12日所立之自書遺
囑為真正。
訴訟費用由被告負擔。
    事實及理由
壹、本件原告起訴主張：
一、原告劉玲、劉瑛為已故榮民劉振輝之姪女，劉振輝自民國94
    年9月間入住新竹榮譽國民之家，於99年4月11日下午17時20
    分病故於新竹國軍醫院。
二、被繼承人劉振輝為單身榮民，身故後於榮家遺留遺言書乙封
    ，經榮家告知原告，此遺言書抬頭未有「自書遺囑」或「遺
    囑」字樣，全文看來較像「交代事情」，且贈與對象亦未書
    寫清楚，故要求遺書中之受遺贈人即原告等聲請判決遺囑真
    偽，以為被告續處理之依據等語，並聲明如主文所示。
貳、被告則以：
    對於原告二人與劉振輝伯姪女之關係、系爭遺書之真正均不
    爭執，只是對於文書內容是否構成法律之遺書之效力有爭執
    等語，並聲明請求駁回原告之訴。
、本院之判斷：
一、按確認法律關係之訴，非原告有即受確認判決之法律上利益
    者，不得提起之；確認證書真偽或為法律關係基礎事實存否
    之訴，亦同。民事訴訟法第247條第1項定有明文。所謂即受
    確認判決之法律上利益，係指因法律關係之存否不明確，原
    告主觀認為其法律上地位有不安之危險存在，而此項危險得
    以對於被告之確認判決除去者。次按依民事訴訟法第247 條
    規定提起確認證書真偽之訴，須證書之真偽，即證書是否由
    作成名義人作成有不明確之情，始得提起（最高法院90年度
    台上字第46號判決參照）。本件原告主張被告向其等表示被
    繼承人劉振輝身故後所留遺言書，抬頭未有「自書遺囑」或
    「遺囑」字樣，贈與對象亦未書寫清楚，全文看來較像「交
    代事情」，要求原告以利害關係人（受遺贈人）身分向法院
    提出「確認遺囑書之真偽」之訴，以為被告後續處理被繼承
    人劉振輝財產之依據，此被告所不爭執，被告既否認遺囑之
    真正，顯見原告就系爭遺囑之真偽即有主觀之不明確，足致
    原告之法律上受遺贈人地位有受侵害之危險，並得以確認系
    爭遺囑真正除去此種不安之狀態，揆諸前揭說明，原告自有
    即受本件確認判決之法律上利益，合先敘明。
二、次按，自書遺囑者，應自書遺囑全文，記明年、月、日，並
    親自簽名；如有增減、塗改，應註明增減、塗改之處所及字
    數，另行簽名，民法第1190條定有明文。又最高法院28年上
    字第2293號例例意旨揭櫫「遺囑應依法定方式為之，自書遺
    囑，依民法第1190條之規定，應自書遺囑全文，記明年月日
    ，並親自簽名。其非依此方式為之者，不生效力。」，是其
    所表明者，亦只「自書遺囑全文，記明年月日，並親自簽名
    」此部分為法定方式，未依此法定方式為之者，其遺囑為無
    效，至於遺囑抬頭是否書明「自書遺囑」或「遺囑」等文字
    並非法定要件，縱未載明，亦不影響自書遺囑之效力。
三、經查：
（一）原告主張其等為已故榮民劉振輝之姪女，劉振輝自民國94
      年9月間入住新竹榮譽國民之家，於99年4月11日死亡，無
      子女及其他繼承人，被告為劉振輝之法定遺產管理人，劉
      振輝所遺財物由被告管理中之事實，業據原告提出劉振輝
      之除戶謄本1件、相關戶籍謄本3份為證，並為被告所不爭
      執，自堪信為真實。
（二）原告又主張劉振輝於立有遺言書1 紙，書明：「余自離家
      數十年，沒有財產和成績，現只有榮家常青堂存有存有台
      幣，其無別處有存．．．余走了請向榮家領回余的錢好好
      教養五位小孩．．．」等字樣，業據原告提出劉振輝於97
      年7 月12日書立之遺言書1 紙、信封1 只為證，復為被告
      所不爭執，堪信為真實。準此，系爭遺言書既為劉振輝自
      書遺囑全文，記明年、月、日，並親自簽名、蓋手印，則
      系爭遺囑應已符合自書遺囑之法定方式，原告主張被繼承
      人劉振輝以系爭自書遺囑為遺贈之意思表示等情，要屬真
      實，堪以採信。
四、綜上所述，原告主張系爭自書遺囑為被繼承人劉振輝所書立
    ，應為可採。從而，原告訴請確認系爭自書遺囑為真正，為
    有理由，應予准許。
五、據上論結，本件原告之訴為有理由，爰依民事訴訟法第78條
    ，判決如主文。
中    華    民    國    99    年    12    月    31    日
                        家事法庭法  官  許翠玲
以上正本係照原本作成。
如對本判決上訴，須於判決送達後20日之不變期間內，向本院提
出上訴狀。
中    華    民    國    99    年    12    月    31    日
                                書記官  呂聖儀

司法院資訊處製作；財團法人民間司法改革基金會備份。
